【裁判字號】    90,上易,1089
【裁判日期】    900828
【裁判案由】    詐欺
【裁判全文】
臺灣高等法院臺中分院刑事判決                    九十年度上易字第一０八九號
    上  訴  人
    即  被  告  庚○○
    上  訴  人
    即  被  告  癸○○
    共      同
    選任辯護人  梁宵良
右上訴人，因被告詐欺案件，不服臺灣臺中地方法院八十九年度易字第七七七號，中
華民國九十年四月十七日第一審判決（起訴案號：臺灣臺中地方法院檢察署八十八年
度偵續字第一八五號），提起上訴，本院判決如左：
    主  文
原判決撤銷。
庚○○、癸○○共同連續意圖為第三人不法之所有，以詐術使人將本人之物交付，各
處有期徒刑壹年。
    事  實
一、癸○○為康舍建設股份有限公司（下稱康舍公司）之負責人，庚○○則為個案工
    地簽約之負責人，二人基於犯意聯絡，並基於概括之犯意，共同意圖為康舍公司
之不法所有，於民國（下同）八十四年十一月三日起至八十六年十二月三十日，
    明知康舍公司在台中縣豐原市○○段六四四之二０、六四四之五一、六四四之五
    六地號所推出「寶麗京」預售屋興建銷售案，該寶麗京大樓地下層向台中縣政府
    申請核發之建築執照中僅有四十九個合法停車位，竟於台中縣政府工務局核發建
    築執照後，隱瞞事實擅自變更規劃為九十八個停車位對外銷售，並以不實之廣告
    詐稱「投資豐原稀有平面停車位」、「車位保（正）包租包賺」等語，利用不知
    情之銷售人員，致使丁○○、甲○○、己○○、丑○○、子○○、辛○○、丙○○、乙○○、壬○○等買受人陷於錯誤，誤以為該大樓地下停車位均屬合法申請
    之車位，具有投資及合法使用之價值，於八十六年一月十四日、八十六年一月十
    四日、八十五年九月廿六日、八十六年一月三十一日、八十四年十一月三日、八
    十五年十一月廿三日、八十五年十月廿九日、八十五年十月廿九日、八十六年十
    二月三十日，連續各以新台幣（下同）八十萬元至一百萬元不等價格而購買繳款
    。庚○○、癸○○並於取得使用執照後，再將地下室原有合法四十九個車位之界
    線塗消，違反原竣工圖之設計，將地下室之車位違規改劃為九十八個車位以交付
    丁○○等車位買受人，致寶麗京大樓陸續接獲台中縣政府要求改善之通知，並處
    罰鍰，住戶屢次通知庚○○、癸○○妥善處理，均未見改善，始知受騙。
二、案經丁○○、甲○○、己○○、丑○○、子○○、辛○○等人訴由臺灣臺中地方
    法院檢察署檢察官偵查起訴。
    理  由
一、訊據上訴人即被告（下稱被告）庚○○、癸○○二人，固坦承有上開出售停車位
    之情事，惟均矢口否認有何詐欺犯行，並先後於原審及本院辯稱：康舍公司於八
    十三年五月十日購買上開土地興建房屋並以預約方式銷售，於八十三年十一月十
    九日取得建築執照開始動工興建，康舍公司於規畫「寶麗京」大樓時，鑑於大樓
    地處豐原市區，附近缺乏停車位，故於銷售之前即預定日後利用部份地下室防空
    避難室空間劃定車位出售，故於該寶麗京房屋之銷售廣告及契約所附平面圖中，
    均詳細載明停車位之面積及停車位所在位置。又依建築技術規則第五十九條規定
    ，僅規定法定停車位之最少數量，康舍公司即於聲請建照執照時，按整棟建物樓
    地板面積，設計規畫四十九個停車位，從而其等在法定停車位之規畫設計上，並
    無任何違法之處。再者，依內政部釋示，防空地下室得兼為停車空間，以資便民
    。而寶麗京大樓之地下一、二樓為停車空間，地下三樓為防空避難室兼停車場，
    則康舍公司於法定停車空間之外，在地下室停車空間及防空避難空間增設停車位
    ，供停車使用之行為，並無違法。且建築法規就大樓之停車位規定，並非明確而
    前後一致，系爭大樓之基地面積未達一千五百平方公尺，自無須設雙向出入車道
    ，且康舍公司就前開建物自廣告至銷售均為九十八個地下室停車位，並未詐欺告
    訴人，原審就建築法規之解釋有誤認云云。惟查：
(一)前開建物於興建前，康舍公司申請台中縣政府於八十三年七月十九日核發之建造
    執照上，明白記載室內停車空間為四十九位，有台中縣政府工務局工建使字第三
    九００號建造執照影本在卷可稽。又前開建物完工後，台中縣政府於八十六年四
    月九日所核發之使用執照，亦載明室內停車空間為四十九位之情事，復有台中縣
    政府工務局工建使字第三九００號使用執照影本在卷可稽。且經原審向台中縣政
    府函查結果，康舍公司向台中縣政府提出之停車空間報告書之平面圖，明確載有
    地下一層十六個停車位（含法定停車位及獎勵停車位，下同）、地下二層十七個
    停車位、地下三層十六個停車位之事實，有該府九十年三月六日九十府工建字第
    五二六八０號函附之平面圖可稽，依上各資料，可見康舍公司原先向台中縣政府
    申設室內停車空間即為四十九位，事後完工時亦係依據原先設計圖所載之室內停
    車空間四十九位驗收完工而核發使用執照，至為灼然。
(二)依原審卷所附告訴人宋孟宜、己○○、辛○○三人與康舍公司所簽定之買賣契約
    書內所附車位圖所示，前開建物地下一層（偵Ａ卷第四六頁）即有二十八個停車
    位（編號為三十二個，扣除第四、十三、十四、二十四等空號）；地下二層（偵
    Ａ卷第一二０頁）為三十個停車位（編號為三十五個，扣除第四、十三、十四、
    二十四、三十四等空號）；地下三層（刑事卷被証一）為三十個停車位（編號為
    三十五個，扣除第四、十三、十四、二十四、三十四等空號），顯逾被告原先申
    請核發建照及事後申請使用執照之停車位數量。又原審法官於八十九年七月五日
    至現場勘驗時，被告二人及告訴人所指實際室內停車位應為九十八位，更逾被告
    原先申請核發建照及事後申請使用執照之數量，有該勘驗筆錄及偵查中之筆錄可
    憑（參見原審卷五四頁，二五七六二號偵查卷二八七頁）。而前開買賣契約及張
    志修張志正壬○○三人簽約時間，分別在八十六年一月十四日、八十五年九月二
    十六日、八十五年十一月二十三日等，有前開買賣契約在卷可稽，依上足証被告
    等原先向台中縣政府申設室內停車空間為四十九位，核發建照後，明知合法之停
    車位僅四十九位，卻另行規劃依九十八位之數量出售予買受人，嗣完工後再依據
    原先設計圖所載之室內停車空間四十九位，申請驗收核發使用執照，則被告顯有
    詐欺上開告訴人等人之犯行，已極明顯。且查，大樓地下室停車數量為四十九位
    ，或為九十八位，依本件建物之單一單車道進出口而論，對買受人之使用自有相
    當影響，且地下室如被增設一倍之停車位，相對其可使用之公共面積即變小，能
    否謂買受人開車進出，毫無受損，更有可疑，是被告辯稱其等並無詐欺犯行，顯
    難採取。被告雖又辯稱依內政部六十七年四月七日台內營字第七七六三九０號函
    示：防空地下室得兼為停車空間，以資便民，被告自可將地下室增設停車空間云
    云，茲該函令並未就超過申請數量或如何增設有明確規定，亦與本案情節並非相
    同，核與上開詐欺認定無涉，則該函令顯難為被告有利之認定。又本案告訴人丁○○等六人買受該車位之價格，係介於八十萬元至一百萬元不等價格之情節，已
    據告訴人甲○○等六人於偵查中指稱在卷（參見偵續字第三四、三五頁，二五七
    六二號偵查卷二五０頁），並據被害人張志修、張志正、壬○○於本院所提附帶
    民事起訴狀載明，上開買受價格，自堪認定。
(三)按基地面積在一千五百平方公尺以上者，其為單向進出口，且車位數達達五十輛
    者，車道及汽車進出口至道路間之通路寬度，應為雙車道寬度。又雙車道寬度應
    為五．五公尺以上，為建築技術規則建築技術施工編第六十條第一項第三款、第
    六十一條第一款第二目，分別定有明文。且建築技術規則建築技術施工編第六十
    條附圖（圖六十）亦有詳盡之說明。茲查，証人即台中縣政府工務局人員吳寶倉
    ，先於偵查中證稱「依據內政部八十二年一月十八日台內營字第八一０六三一三
    號函示，而發函認定本件康舍公司違規」等語在卷（參見偵續字卷二三頁），復
    於原審供稱「如果停車位超過五十位以上需雙車道，即車道需五米（按應為五．
    五公尺之口誤）寬；如果停車位未超過五十位（按應指不包含五十位），則僅需
    三‧五公尺即可，如果增加停車位後，是在未超過五十位（按應指不包含五十位
    ）空間內，可不用更車道（寬度）；超過五十位就要變更車道寬度為五米」等語
    （參見原審卷三五頁），前後所供相符，而經原審前往現場勘驗結果，前開車道
    寬僅有三八五公分之事實，有八十九年七月五日勘驗筆錄可稽（參見原審卷五四
    頁），且為被告於本院九十年八月六日調查時所不爭執。被告於原審先辯稱其等
    不知悉前開法令規定云云（參見原審卷三五頁），嗣於本院辯稱該須有雙車道設
    計者，係指基地面積達一千五百平方公尺以上，始有其適用，且聲請本院向內政
    部函查內政部八十九年六月十二日台八九內營字第八九八三六七五號之法令。經
    本院依其所請函查後，該函令認上開法令規範「係指基地面積在一千五百平方公
    尺以上，單向進出口，且車位數達五十輛之停車空間」而言，「如基地面積未達
    一千五百平方公尺，得免受該款之限制」（參見本院卷六六、七十頁），然依上
    開函令釋示過程，似指基地面積未達一千五百平方公尺，若設計五十個以上停車
    位時，是否須設計雙向車道而言（參見本院卷六九頁），則依上開法令，基地面
    積達一千五百平方公尺以上，停車數五十位時，固須有雙車道之設計，如面積未
    達一千五百平方公尺，若設計五十個以上車位時，亦可不受該款限制而不須設計
    雙車道，但能否再擴大解釋謂未達該面積，事先核准四十九個停車位後，亦可逕
    行再增設停車位至五十以上時可不設雙車道，已有可疑。況內政部上開釋示，能
    否拘束法院對法律之適用，亦有可疑，是被告及選任辯護人，執上開法令之解釋
    為被告有利之辯稱，且進而主張，基地面積未達一千五百平方公尺以上，如有增
    設地下停車位，並非須變更申請核准云云，均難遽採。
(四)又該函令適用疑義係在八十九年六月所作成，能否執為被告先前販售時，未有詐
    欺犯行之有利認定，更有疑問。再者，被告販售該停車位時，如不知該技術規則
    之規範內容為何，自可先行請示主管單位或臺中縣政府，何須強行解釋法令之規
    範意旨。且苟被告等不知該規定內容為何，而上開建築法規所定四十九位停車數
    且係最少規範時，何須事先向台中縣政府先申設室內停車空間為四十九位，核發
    建照後，再另行規劃依九十八位之數量出售予買受人，俟完工後再依據原先設計
    圖所載之室內停車空間四十九位申請驗收核發使用執照？逕可在申設時，直接依
    欲售販之九十八個停車位，提出申請，以杜爭議。況被告為上開變更時，該基地
    面積始終未變，顯見被告等應係為避免增加成本，或慮及現場面積地形之有限，
    無從或迴避前開雙車道寬施作規定，而先後作取巧之變通，已甚顯然，是依上種
    種情節，堪認被告上開所辯，顯係卸責之詞，難以採信。再者，臺中縣政府函覆
    臺中地檢署，略稱內政部六十七年四月七日第七七六三九０號及八六年七月三十
    一日第0000000號，現今仍繼續適用，並無廢止情事（參見偵續字卷三七
    頁），則被告選任辯護人另依八十六年七月三十一日台內營字第0000000
    號函示：建築物依法附設之停車空間，在原核准之停車空間範圍內，增加之停車
    位數，如不涉及其他使用空間之變更，則無須辦理變更使用云云，亦與本案案情
    有別，自難為被告有利認定。
(五)告訴人等人買受前開車位後，台中縣政府於八十七年七月二十日以八七府工使字
    第一六九六０八號函，告知康舍公司及寶麗京公寓大廈管理委員會，稱前開建物
    （地下）停車位計四十九位，卻劃出九十八位，顯已違反建築法第七十三條後段
    之規定，有該函附卷可稽（偵Ｂ卷第三六頁）。嗣並經台中縣政府處罰金新台幣
    六萬元，並要求依限期改善或補辦手續，否則將依法連續處罰至改善或補辦手續
    為止，亦有該府八十九年五月三十日八九府工使字第一四六０三五號函可稽。告
    訴人等所要購買之停車位本來即為合法之停車位，殊難想像告訴人花費數十萬元
    積蓄，竟為了要購買隨時可能遭取締並連續處罰鍰迄改善為止。況改善之道諸如
    拓寬車道、減少車位（告訴人將可能憑空喪失車位）均非告訴人能力所及。雖買
    賣契約書上附有告訴人所買停車位之位置圖，惟依前開規定停車位之是否合法須
    參照車道寬度，且其規定復屬專業範圍，即令法律從業人員，亦未必知悉此規定
    ，告訴人實無從單由此位置圖，於買賣當時獲悉停車位是否為合法之停車位，則
    被告等為減省成本而先向台中縣政府申設室內停車空間為四十九位，核發建照後
    ，明知合法之停車位僅四十九位，卻未向買受人告知合法停車空間僅四十九位，
    而另行規劃依九十八位之數量出售予買受人，事後再依據原先設計圖所載之室內
    停車空間四十九位申請驗收核發使用執照，使買受人改善（如負擔拓寬車道、減
    少車位）或被連續處罰鍰至改善為止之損失，已堪認其等顯有詐欺買受人之犯意
    ，自不能單以買賣契約書上附有告訴人所買停車位之位置圖而卸責。且上開臺中
    縣政府之處罰所援引之依據，是否正確，自可由相關人循行政程序依法救濟，被
    告二人於本院亦陳稱並未提出訴願等不服請求，顯見與本案有無詐欺亦無關連。
    再者，購屋人於簽約時，同時簽有停車位分管協議書，如未購買停車位時須簽承
    諾書，且康舍公司於客戶購買車位而未購買房屋者，以豐原市○○街一八九之十
    二號建物為其共同持有等情，核與被告於本案有無詐欺，亦屬無涉，均附此敘明
    。從而，依上所述，本件事證明確，被告等二人之上開犯行，均堪認定。
二、核被告庚○○、癸○○所為，均係犯刑法第三百三十九條第一項之詐欺取財罪。
    被告二人對前揭詐欺犯行間，有犯意聯絡及行為分擔，均為共同正犯。其等利用
    不知情之廣告商、銷售人員行詐，核屬間接正犯。被告二人先後多次向買受人詐
    欺犯行，時間緊接，罪名與犯罪構成要件相同，顯係基於概括犯意為之，應依連
    續犯之規定論以一罪，並加重其刑。且被害人張志修、張志正、壬○○同一被害
    事實，與上開有罪部分有裁判上一罪之連續犯關係，應為起訴效力所及，本院自
    應一併審理。原審經審理結果，認被告二人罪證明確，予以論科，固非無見。但
    被告二人詐欺之時間，已有買賣契約可證，原審就被告二人詐欺之具體時日，卻
    未明確認定，已有未洽，且未及審酌被害人張志修張志正壬○○三人，亦有未合
    。又上開技術規則之適用範圍，原審未加函查並具體說明，徒以吳寶倉之證言為
    據，仍有未合。被告二人提起上訴，否認有上開犯行，固非可取，但原判決既有
    上開可議，即屬無可維持，應由本院撤銷改判。爰審酌被告二人尚無前科紀錄、
    身為建商竟為減省成本牟利而將損失風險轉嫁由消費者負擔，使本案消費者須面
    對台中縣政府之連續罰鍰，且無力改善之窘境，造成社會問題、所詐得之金額，
    及犯罪後尚未與告訴人等成立民事上和解等一切情狀，分別量處如主文第二項所
    示之刑，以示懲儆。
三、公訴意旨另以被告等尚於銷售前開寶麗京大樓時１．並無打算設置體能訓練區、
    毛毛蟲遊戲區、涼亭、棋奕桌椅、瞭望台、撞球台、洗衣店、韻律教室、自助洗
    衣機、乾衣機、及設置廣場中之洗手台、門廳中之煙灰缸、垃圾桶、公共樓梯間
    也未打算以較昂貴之南洋櫸木或不鏽鋼管製作樓梯扶手；２．未打算贈送電腦、
    傳真機、影印機，卻於銷售時，連續以不實之廣告欺騙購屋人：、「本房屋施工
    標準係以按工務局核准之設計圖說及本約之建材設備內容，由康舍公司全權負責
    建造、並以工務局發給建築使用執照為合格標準」、「大樓將設有以下公共設施
    ：體能訓練區、毛毛蟲遊戲區、涼亭、棋奕桌椅、瞭望台、撞球台、洗衣店、韻
    律教室、自助洗衣機、乾衣機、及設置廣場中之洗手台、門廳中之煙灰缸、垃圾
    桶、以及公共樓梯間中之扶手一律以南洋櫸木或不鏽鋼管之高級材質配置」、「
    電腦、傳真機、影印機」全部都要送給你等語，使購屋人等均誤以為大樓之公共
    設施完備，得享有兼具舒適、健康、休閒之「五星級超值休閒娛樂」生活空間，
    因而同意向康舍公司購買房屋，而各先後交付鉅額購屋款項給康舍公司。因認被
    告等此部分亦涉有詐欺犯行等語。
四、訊據被告等均堅決否認有上開詐欺犯行，並於法院辯稱：１．公共設施部分，在
    買賣契約（按即房屋預定買賣合約書附件二之住宅建材設備說明）第二十四條有
    載明具體之公共設施，但有調整施做其他部分。且調整時，亦有與管理私員會協
    調過；２．至於贈品部分，前開廣告推出後，並未銷售。後來又修改銷售方案，
    增加公共設施，客戶都是用後來的方案成交，並無贈品，並未詐欺告訴人云云。
    本院經查：
(一)關於公共設施部分。依卷附廣告所載有１．廣場─日本進口報時鐘（十年無償使
    用）、文化雕塑、ＭＴＶ電視牆、行人徒步區鋪面、園藝植栽、休憩座椅、洗手
    台。２．空中花園─園藝植栽、體能訓練區、烤肉區、中式涼亭、休閒椅、棋奕
    區、品茗區、暸望台等。此亦與卷附房屋預定買賣合約書附件二之住宅建材設備
    說明第二十四項所載相符。前開房屋預定買賣合約書附件二之住宅建材設備說明
    第二十四項另載有「本公司（即康舍公司）為維護整體建築物之精緻與環境搭配
    ，保有各向立面、空中花園、廣場及大樓聯誼中心之設施、項目及用料，公司得
    依設計師之建議視實際情形調整施作，客戶不得異議」等語，亦即康舍公司對於
    公共設施之空中花園、廣場及大樓聯誼中心之設施、項目得視實際情形調整施作
    。又原審前往勘驗時雖缺少部分之公共設施，惟本件公共設施完工後，由康舍公
    司會同寶麗京大樓管理委員會及意匠營造股份有限公司共同驗收各項公共設施，
    有寶麗京大樓管理委員會古紹土於八十六年八月十五日出具之切結書可憑，雖古
    紹土現住處不明，致法院無從傳訊，惟前開切結書上之「寶麗京大樓管理委員會
    」章與告訴人於九十年二月十九日庭呈寶麗京大樓管理委員會發文予台中縣政府
    工務局函文內之「寶麗京大樓管理委員會」章相符。且依卷附寶麗京大樓管理委
    員會八十六年七月九日、八月十九日、九月十九日、十月十七日、十一月九日會
    議記錄所載，古紹土均有出席寶麗京大樓管理委員會，由會議發言內容觀之，古
    紹土應為寶麗京大樓管理委員會之主任委員，是前開公共設施應係經寶麗京大樓
    管理委員會驗收無疑。再康舍公司於前開契約及廣告所載之公共設施外，並另施
    作其他契約及廣告所未載之項目十六項，亦有卷附附表（被証七）及照片可稽。
    是被告等所辯寶麗京大樓之公共設施施作內容有調整，並經寶麗京大樓管理委員
    會同意乙節，應堪採信。雖寶麗京大樓管理委員會是否有權代買受人同意調整不
    無疑義，惟此部分僅係民事上契約履行問題，尚難認被告是蓄意詐欺。
(二)告訴人所提出之載有「電腦、傳真機、影印機全部都要送給你」字樣之廣告（偵
    Ａ卷第十二頁），其上並載有優惠期間「八十四年七月二十九日起至同年八月二
    十九日止」字樣。惟依卷附告訴人等六人之買賣契約書所載買賣日期，子○○部
    分係八十四年十一月三日、己○○部分係八十五年九月二十六日、紀鎧玲部分係
    同年十一月二十三日、宋孟宜部分係八十六年一月十四日、甲○○部分係八十六
    年一月十四日、丑○○部分係八十六年一月三十一日，並無在前開贈品優惠期間
    內訂約者。再比對廣告及告訴人等之買賣契約內容，亦可發現告訴人之房屋預定
    買賣合約書附件二之住宅建材設備說明第二十四項所載之公共設施，較前開廣告
    內容增加公共設施為報時鐘、文化雕塑、中式涼亭、休閒椅、棋奕區、品茗區、
    暸望台、體能訓練區、洗手台．．．等項，足見二者應是不同之交易內容。是被
    告等前開所辯，尚堪採信。從而，上開兩部分尚難認被告等有何詐欺犯行，惟依
    公訴意旨此部分與前開有罪部分有實質上一罪關係，爰不另為被告無罪之諭知，
    併此敘明。
據上論斷，應依刑事訴訟法第三百六十九條第一項前段、第三百六十四條、第二百九
十九條第一項前段，刑法第二十八條、第五十六條、第三百三十九條第一項，罰金罰
鍰提高標準條例第一條前段，判決如主文。
本案經檢察官戊○○到庭執行職務
中      華      民      國    九十    年      八      月      二十八    日
                                臺灣高等法院臺中分院刑事第二庭
                                      審判長法  官  羅  禮  政
                                            法  官  陳  欣  安
    法  官  蔡  聰  明
右正本證明與原本無異。
不得上訴。
                                            書記官    瑞  芳
中      華      民      國     九十      年      八       月   二十九   日
刑法第三百三十九條：
意圖為自己或第三人不法之所有，以詐術使人將本人或第三人之物交付者，處五年以
下有期徒刑、拘役或科或併科一千元以下罰金。
以前項方法得財產上不法之利益或使第三人得之者亦同。
前二項之未遂犯罰之。
                                                                        Ｆ


司法院資訊處製作；財團法人民間司法改革基金會備份。
